【裁判字號】    97,上,1118
【裁判日期】    980414
【裁判案由】    確認地上權登記請求權存在等
【裁判全文】
臺灣高等法院民事判決                  97年度上字第1118號
上  訴  人  乙○○
訴訟代理人  邱正明律師
被上訴人    財政部國有財產局台灣北區辦事處桃園分處
法定代理人  甲○○
訴訟代理人  丙○○
上列當事人間請求確認地上權登記請求權存在等事件，上訴人對
於中華民國97年9月30日臺灣桃園地方法院97年度訴字第536號第
一審判決提起上訴，本院於98年3月31日言詞辯論終結，判決如
下：
    主  文
上訴駁回。
第二審訴訟費用由上訴人負擔。
    事實及理由
一、被上訴人之法定代理人已於訴訟程序進行中，變更為甲○○
    ，並經甲○○於98年3月25日聲明承受訴訟，有財政部國有
    財產局98年2月24日台財產局人字第09810001910號在卷可稽
    （本審卷第41頁），應予准許。又按確認法律關係之訴，非
    原告有即受確認判決之法律上利益者，不得提起之，民事訴
    訟法第247條第1項定有明文。而所謂即受確認判決之法律上
    利益，係指法律關係之存否不明確，原告主觀上認其在法律
    上之地位有不安之狀態存在，且此種不安之狀態，能以確認
    判決將之除去者而言（最高法院52年台上字第1240號判例意
    旨參照）。查上訴人主張其就被上訴人所管理坐落桃園縣桃
    園市○○段630地號（重測前為同市○○○段797-8地號）內
    面積129.75平方公尺之土地（如卷內附圖一色筆所示，下稱
    系爭土地）已因時效取得地上權登記請求權存在，惟為被上
    訴人所否認，則兩造間之地上權登記請求權之法律關係是否
    存在，在上訴人主觀上認有不安狀態存在，即屬不確定，而
    此種不確定之狀態復得以本確認判決加以除去，揆諸前揭判
    例意旨，上訴人提起本件確認之訴，有即受確認判決之法律
    上利益，合先敘明。
二、上訴人起訴主張：伊自民國（下同）69年間起即以行使地上
    權之意思，在系爭土地上興建門牌號碼桃園縣桃園市○○街
    111號之建物（下稱系爭建物），繼續占有使用該土地已逾
    20年，合於民法第769條、第772條規定，而向登記機關申請
    登記對該占有土地取得地上權，經桃園縣桃園地政事務所審
    查通過擬准登記，並依規定公告30日，惟於公告期間內，系
    爭土地之所有權人中華民國之管理機關即被上訴人提出異議
    ，雖經不動產糾紛調處委員會辦理調處，猶未獲准予登記之
    裁處。茲系爭土地係伊等反共義士43年來台後，政府為安置
    其成家，故由廢省前台灣省政府主導無息貸款新台幣（下同
    ）153萬元與伊等成立反共義士生產輔導所及義士合作農場
    ，購地自建磚廠營運以資返還貸款之其中1筆土地，由當時
    台灣省政府出面於46年3月10日購買，並於同年4月6日登記
    完竣。嗣因系爭土地磚廠並無使用，伊遂請當時磚廠副廠長
    李豫章引見去找第1任磚廠主任徐謨嘉，表示伊欲購買系爭
    土地作為置放清窯廢棄物之用，並於該土地上建造房屋使用
    ，經徐謨嘉同意並指示李豫章攜同伊至總務處辦理購地事宜
    ，伊即向訴外人韓慶瑞借貸300元購買系爭土地，因伊不諳
    法律，原以為如此即可取得該土地所有權，而未辦理登記手
    續。詎至49年5月間，輔導所官員始告知伊並未以自己名義
    登記為系爭土地之所有人，然伊深信系爭土地既為反共義士
    所購，等到全部貸款清償後，政府終將還地於民，旋即於54
    年間起，開始於系爭土地上搭建系爭建物，直至55年建築完
    成。其後磚廠於58年間停工時，台灣省政府猶未將系爭土地
    返還於伊等反共義士，反將磚廠管理權責委由行政院國軍退
    除役官兵輔導委員會接管，並在某些反共義士圖謀不軌之情
    形下，串聯草擬同意書表示欲拋棄磚廠一切權益，伊眼見還
    地無望，即於69年間起改以行使地上權之意思而占有系爭土
    地，並向不特定磚廠員工同僚表示「他奶奶，我就是要住這
    裡住到死」等語，是伊自係基於行使地上權之意思而占有系
    爭土地，爰依法求為確認上訴人對於被上訴人所管理坐落桃
    園縣桃園市○○段630地號內面積129.75平方公尺之土地（
    如卷內附圖一色筆所示）有地上權登記請求權存在之判決。
三、被上訴人則以：系爭建物係坐落於桃園縣桃園市○○段609
    、610、629、630地號土地上，土地所有權人為中華民國，
    現管理者為財政部國有財產局。上訴人前因占用前開土地有
    不當得利之情事，經伊提起訴訟，原法院以95年度訴字第15
    11號給付補償金事件受理並判決伊勝訴在案。且於該次訴訟
    中，原法院已就上訴人主張是否行使地上權之主觀意思部分
    已為調查，進而認定上訴人自始即以所有權人之意思占有系
    爭土地，並無以行使地上權之意思占有，是上訴人自無權就
    系爭土地請求登記地上權。若上訴人主張自69年起即以行使
    地上權之意思占用系爭土地，應就其主張以所有權之意思更
    迭以行使地上權之意思占有之事實，負舉證之責等語置辯。
四、原審為上訴人敗訴之判決，上訴人提起上訴，聲明：(一)原判
    決廢棄。(二)確認上訴人對於被上訴人所管理坐落桃園縣桃園
    市○○段630地號內面積129.75平方公尺之土地（如卷內附
    圖一色筆所示）有地上權登記請求權存在。被上訴人則聲明
    ：上訴駁回。
五、上訴人主張其所有系爭建物，繼續占有使用被上訴人所管理
    之系爭土地已逾20年，其曾依民法第769條、第772條規定，
    向登記機關申請登記對該占有土地取得地上權，經桃園縣桃
    園地政事務所審查並依規定公告30日，惟於公告期間內，被
    上訴人提出異議等情，業據其提出土地登記謄本、桃園縣桃
    園地政事務所他項權利位置圖、申辦系爭土地時效取得地上
    權登記不動產糾紛調處會議資料等為證（原審卷第7至9頁、
    12至14頁），復為被上訴人所不爭執，自堪信為真實。
六、上訴人雖主張其自69年間起即基於行使地上權之意思，占有
    使用系爭土地，經過20年，已取得地上權登記請求權等語，
    然此為被上訴人所否認，並以前開情詞置辯。經查：
    (一)按法院於確定判決理由中，對訴訟標的以外當事人所主張
      或抗辯之重要爭點，本於兩造辯論之結果所為之判斷結果
      ，除有顯然違背法令，或當事人提出新訴訟資料足以推翻
      原判斷之情形外，於同一當事人間，就與該重要爭點有關
      之他訴訟，不得再為相反之主張，法院亦不得作相異之判
      斷，此源於訴訟上之誠信原則及當事人公平之訴訟法理，
      避免紛爭反覆發生，以達「一次解決紛爭」所生之一種判
      決效力（拘束力），即所謂「爭點效」，亦當為程序法所
      容許（最高法院96年度台上字第2569號判決參照）。
    (二)被上訴人前以上訴人無權占有系爭土地為由，依民法第
      179條前段之規定，請求上訴人返還占有系爭之不當得利
      ，經原法院95年度訴字第1511號、本院97年度上易字第69
      號判決上訴人敗訴確定。上訴人於上開事件，先辯稱其係
      於48年間，以300元之代價購買系爭土地，興建系爭房屋
      ，系爭土地係其所有等語，後又辯稱「自69年起以地上權
      意思占有系爭土地，已具備取得登記地上權之要件，縱未
      完成登記，但獲地政機關受理，即非無權占有」等語，而
      就上訴人是否已時效取得地上權登記請求權之重要爭點，
      本院97年度上易字第69號判決理由認上訴人先則辯稱系爭
      土地為其所購買，即以所有權人之意思使用系爭土地，嗣
      於訴訟中，又辯稱係以地上權之意思占有系爭土地，前後
      所述不一，已難採取，且未舉證證明其自何時起變更所有
      之意思為本於地上權之意思而占有，而認其地上權之抗辯
      為無可取，有該判決書第7、8頁在卷可稽（本審卷第51、
      52頁）。
    (三)上訴人於本件請求確認地上權登記請求權存在之事件，雖
      舉出證人李高志為證，然證人李高志庭稱：系爭房屋係上
      訴人所興建，房屋所坐落之土地係磚廠的，也是上訴人買
      的，磚廠主任在作主，他沒有告訴我們要如何保護自己權
      益等語（原審卷第113至136頁），依證人李高志並無從證
      明上訴人有基於行使地上權之意思占有系爭土地，是上訴
      人雖舉出證人李高志之新訴訟資料，仍不足以推翻本院97
      年度上易字第69號關於上訴人未因時效取得地上權登記請
      求權之判斷，於同一當事人間，就與上訴人是否時效取得
      地上權登記請求權之重要爭點有關之他訴訟，不得再為相
      反之主張，法院亦不得作相異之判斷。
    (四)上訴人雖於上訴後另聲請訊問證人胡自立。然民事訴訟法
      第447條規定，當事人在第二審不得提出新攻擊或防禦方
      法方法但有下列情形之一者，不在此限：一因第一審法院
      違背法令致未能提出者。二事實發生於第一審法院言詞辯
      論終結後者。三對於在第一審已提出之攻擊或防禦方法為
      補充者。四事實於法院已顯著或為其職務上所已知或應依
      職權調查證據者。五其他非可歸責於當事人之事由，致未
      能於第一審提出者。六如不許其提出顯失公平者。上訴人
      雖在第二審程序提出聲請訊問胡自立等新攻擊或防禦方法
      ，惟未依同上開法條第2項規定，釋明有何上開各款但書
      事由，本院自不予審酌。
七、綜上，上訴人並未因時效取得地上權登記請求權，其請求確
    認地上權登記請求權存在，即屬無據。從而，上訴人請求確
    認對於被上訴人所管理坐落桃園縣桃園市○○段630地號內
    面積129.75平方公尺之土地（如卷內附圖一色筆所示）有地
    上權登記請求權存在，為無理由，應予駁回。原審為上訴人
    敗訴之判決，並無不合。上訴意旨指摘原判決不當，求予廢
    棄改判，為無理由，應予駁回。
八、據上論結，本件上訴為無理由，依民事訴訟法第449條第1項
    、第78條，判決如主文。
中    華    民    國    98    年    4     月    14    日
                    民事第三庭
                        審判長法  官 林敬修
                              法  官 張靜女
                              法  官 吳青蓉
正本係照原本作成。
如不服本判決，應於收受送達後20日內向本院提出上訴書狀，其
未表明上訴理由者，應於提出上訴後20日內向本院補提理由書狀
（均須按他造當事人之人數附繕本）上訴時應提出委任律師或具
有律師資格之人之委任狀；委任有律師資格者，另應附具律師資
格證書及釋明委任人與受任人有民事訴訟法第466條之1第1項但
書或第2項（詳附註）所定關係之釋明文書影本。
中    華    民    國    98    年    4     月    15    日
                              書記官 吳碧玲
附註：
民事訴訟法第466條之1（第1項、第2項）：
對於第二審判決上訴，上訴人應委任律師為訴訟代理人。但上訴
人或其他法定代理人具有律師資格者，不在此限。
上訴人之配偶、三親等內之血親、二親等內之姻親，或上訴人為
法人、中央或地方機關時，其所屬專任人員具有律師資格並經法
院認為適當者，亦得為第三審訴訟代理人。


司法院資訊處製作；財團法人民間司法改革基金會備份。
